【裁判字號】    91,訴,1342
【裁判日期】    920618
【裁判案由】    勞保
【裁判全文】
臺北高等行政法院判決                            九十一年度訴字第一三四二號
                              .
    原      告  甲○○
    法定代理人  丙○○
                送達代收人  乙.
    訴訟代理人  吳美津律師
    被      告  勞工保險局
    代  表  人  廖碧英總經理.
    訴訟代理人  丁○○
                己○○
                戊○○
右當事人間因勞保事件，原告不服行政院勞工委員會中華民國九十一年一月十八日（
發文日期：九十一年二月四日）台九十勞訴字第○○二七六三七號訴願決定，提起行
政訴訟，本院判決如左：
    主  文
原告之訴駁回。
訴訟費用由原告負擔。
    事  實
一、事實概要：原告以聰縉企業股份有限公司投保單位，參加勞工保險為被保險人。
    原告以於民國（下同）八十八年八月二十五日因急性心肌梗塞併心跳停止，心肺
    復甦術後缺氧及缺血性腦病變致心臟及四肢、語言障害，於八十九年九月五日向
    被告申請殘廢補助費。案經被告審查，以其殘廢程度符合勞工保險條例第五十三
    條附表即勞工保險殘廢給付標準表精神、神經障害系列第七項第三等級，乃於九
    十年一月五日以八九保給字第六○八四○○九號書函（下稱原處分）核定發給按
    八百四十日計新台幣（下同）一百一十七萬六千元之殘廢補助費，並於八十九年
    十二月二十七日起逕予退保。原告不服，向勞工保險監理委員會申請審議，經該
    會於九十年五月十五日以九十保監審字五二四號審定書審定申請審議駁回後，原
    告仍不服，提起訴願，嗣經行政院勞工委員會訴願決定駁回，遂提起本行政訴訟
    。
二、兩造聲明：
  (一)原告聲明求為判決：
    1.訴願決定、爭議審定及原處分否准後開聲明部分均撤銷。
    2.被告應作成再給付原告五十萬四千元之行政處分。
  (二)被告聲明求為判決：如主文所示。
三、兩造之爭點：
    原告之殘廢程度是否適合勞工保險殘廢給付標準表第五項第一等級或第六項第二
    等級？
  (一)原告主張之理由：
    1.查原告業經台灣士林地方法院於九十年七月二十日以九十年度禁字第五九號民
      事裁定裁定宣告為禁治產人，是以原告並無獨立處理自己事務之能力，而無訴
      訟能力，其配偶丙○○自為其法定代理人，首謹陳明。
    2.次查勞工殘廢給付標準，應依勞工保險條例第五十五條規定審核辦理之，至「
      精神、神經障害等級」之審定原則，依勞工保險殘廢給付標準表附註一規定之
      內容為：「綜合其病灶症狀，對於永久喪失勞動能力與影響日常生活或社會生
      活活動狀態及需他人扶助之情況」以定其等級。次按勞工保險殘廢給付標準表
      第五項規定：「中樞神經系統機能遺存極度障害，終身不能從事任何工作，經
      常需醫療護理或專人周密照顧者」，為第一等級，給付標準一千二百日；同表
      第六項規定：「中樞神經系統機能之病變，引起截癱或偏癱，致終身不能從事
      工作，日常生活需人扶助者」，為第二等級，給付標準一千日；同表第七項規
      定：「中樞神經系統機能遺存顯著障害，終身不能從事工作者」，為第三等級
      ，給付標準八百四十日。
    3.經查被告據以核付之殘廢給付標準，僅係依財團法人馬偕紀念醫院（下稱馬偕
      醫院八十九年八月二十八日出具之殘廢診斷書為憑，別無其他積極事證，而該
      殘廢診斷書並非主治醫師所開具，其上亦未明文載謂本件原告之案例即係符合
      前開殘廢給付標準表第七項第三等級，其情形僅稱：「心肌梗塞後心肌壞死，
      心臟功能受損無法恢復，又四肢無力、言語不清，右上肢末端‧‧‧無法站立
      及從事任何工作」云云，顯不因此即等於殘廢給付標準第三等級。如被告認定
      應為「第三等級」，則應提出具體證據與因果關係，以核實認定，不能以推測
      、擬制之詞作為核付之依據，而置原告之主張合法權益及勞工保險條例相關規
      定於為具文，原處分之核定額已違法而誤用法條。
    4.況且，原告於八十八年八月二十五日因急性心肌梗塞後心肌壞死併心跳止，送
      往馬偕醫院急救，施行心肺復甦術中即已造成大腦缺氧及缺血性腦中樞神經性
      病變，心臟功能亦受損無法恢復。目前四肢重度癱瘓，無法言語，人事不知，
      日常生活完全須仰賴專人照顧，此觀診治原告之馬偕醫院主治醫師所開具之診
      斷證明書中，即謂：「‧‧‧目前四肢癱瘓，右肢為甚‧‧‧無法言語，長期
      臥床，日常生活完全仰賴他人照顧」甚明；復觀台灣士林地方法院委託台北市
      立陽明醫院王春惠醫師之精神鑑定意見報告書內容所示，即謂原告之心神狀況
      ：「意識呈痴呆狀態，無情緒之表達，注意力差無法合作，‧‧‧對於其他問
      題則無法理解，連點頭搖頭的反應都沒有，其完全沒有語言表達的能力。終日
      臥床，其站立與行走的能力，無邏輯推理之能力，無對現實事物之理解與判斷
      之能力，無記憶之能力，無記算之能力，由臨床判斷，其大腦皮質之高等功能
      有極嚴重之障礙，目前精神狀態處於心神喪失之程度，無處理自己事務之能力
      」。
    5.再者，事實上原告亦因其中樞神經系統機能之極度障害而人事不知，現於安養
      院中由專人周密照顧。顯知原告因中樞神經障害，致終身不能從事任何工作，
      經常需要醫療護理或專人周密照顧，自符合勞工保險殘廢給付標準表第五項規
      定：「中樞神經系統機能遺存極度障害，終身不能從事任何工作，經常需醫療
      護理或專人周密照顧」，應為第一等級殘廢，給付標準為一千二百日；或至少
      亦應符合同表第六項規定：「中樞神經系統機能之病變，引起截癱或偏癱，致
      終身不能從事工作，日常生活需人扶助者」，為第二等級殘廢，給付標準為一
      千日。然被告竟疏於審酌原告之實際情形，竟僅以殘廢診斷書中籠統概括之內
      容即據以為憑，僅按同表第七項核發第三級殘廢，給付標準為八百四十日，原
      告申請審議，復經原審議機關駁回，明顯欠缺法律依據。蓋核定機關於核定殘
      廢等級時，應就有利及不利之證據詳予查明，不宜僅依其不利之證據，否則如
      相同案例因診斷書之主觀用語、陳述而有不同之認定結果，即有違反平等原則
      ，而屬違法。
  (二)被告主張之理由：
    1.「被保險人因普通傷害或罹患普通疾病：經治療終止後，如身體遺存障害，適
      合殘廢給付標準表規定之項目，並經保險人自設或特約醫院診斷為永久殘廢者
      ，得按其平均月投保薪資，依同表規定之殘廢等級及給付標準，一次請領殘廢
      補助費，‧‧‧。被保險人領取普通傷病給付期滿，或其所患普通傷病經治療
      一年以上尚未痊癒，如身體遺存障害，適合殘廢給付標準表規定之項目，並經
      保險人自設或特約醫院診斷為永不能復原者，得比照前項規定辦理。」為勞工
      保險條例第五十三條所明定，又依勞工保險殘廢給付標準表第五障害項目規定
      「中樞神經系統機能遺存極度障害，終身不能從事任何工作，經常需醫療護理
      或專人周密照護者。」為第一等級殘廢，給付標準一千二百日；第六障害項目
      規定「中樞神經系統機能之病變，引起截癱或偏癱，致終身不能從事任何工作
      ，日常生活需人扶助者。」為第二等級殘廢，給付標準一千日；第七障害項目
      規定「中樞神經系統機能遺存顯著障害，終身不能從事工作者」為第三等級殘
      廢，給付標準八百四十日。又附註一規定，「精神、神經障害等級」之審定基
      本原則為：綜合其病灶症狀，對於永久喪失勞動能力與影響日常生活或社會生
      活活動狀態及需他人扶助之情況定其等級。又於審定時，須有精神科、神經科
      、神經外科等專門醫師診斷證明資料為依據。(一)因重度精神、神經障害，為維
      持生命必要之日常生活活動，全須他人扶助者：適用第一級。(二)因高度精神、
      神經障害，為維持生命必要之日常生活活動之一部須他人扶助者：適用第二等
      級。(三)為維持生命必要之日常生活活動尚可自理，但因精神、神經障害高度，
      終身不能從事工作者：適用第三級。本件原告以其急性心肌梗塞併心跳停止，
      心肺復甦術後缺氧及缺血性腦病變致心臟及四肢、語言障害，於八十九年九月
      五日申請普通疾病殘廢給付，並檢附馬偕醫院於八十九年八月二十八日出具同
      日審定成殘之勞工保險殘廢診斷書載略以，心肌梗塞後心肌壞死，心臟功能受
      損，無法恢復，又四肢無力，言語不清，右上肢末端二~三分，近端三分，右
      下肢末端二分，近端三分，左下肢三~四分，左上肢四分，無法站立，無法從
      事任何工作。案經被告就原告於馬偕醫院之診斷書及病歷等相關資料送請特約
      專業醫師審查意見略以，原告之急性心肌梗塞已接受治療，八十九年八月二十
      八日之心臟超音波檢查，左心射出分數為百分之六十尚正常，並無心臟殘障，
      被告以原告所附之診斷書所載「心臟術後缺氧致腦病變無法從事任何工作」再
      次就原告所送之申請書件、殘廢診斷書及病歷送請另一位專科醫師審查意見略
      以，原告遺存永久性機能障害，致終身不能從事工作，綜合其殘廢程度符合給
      付標準第七項第三等級。被告遂以其所患符合勞工保險殘廢給付標準表第七項
      第三等級，核定發給八四○日普通疾病殘廢給付，並依勞工保險條例第五十七
      條之規定，於八十九年十二月二十七日起逕予退保。原告不服迭提爭議審議及
      訴願均經駁回。
    2.原告主張其因中樞神經障害，致終身不能從事任何工作，經常需要醫療護理或
      專人周密照顧，自符合勞工保險殘廢給付標準表第五項第一等級，或至少亦應
      符合同表第六項第二等級云云。惟查本件被告於審核時，除以原告檢附之診斷
      書等書面資料予以審核外，另外向原告門診追蹤治療並出具診斷證明書之馬偕
      醫院調閱原告之相關病歷資料，並徵詢專科醫師意見，原告不服原核定，向勞
      工保險監理委員會申請審議，亦據該會專業醫師審查意見略以，原告因心肌梗
      塞，急救中造成大腦缺氧，中樞神經性病變，綜合其病徵，四肢肌力二~四分
      ，未達截癱或偏癱，終身無法從事工作，被告核以第七項第三等級為合理。是
      本件原告主張其符合更高等級之殘廢給付標準，難謂有理由。又原告所舉臺灣
      士林地方法院禁治產宣告裁定及安養院所立之證明書，其上所載係屬原告審定
      成殘及保險效力終止後之身體狀態，尚難用以作為指摘本件原處分是否違法之
      證據，併予指明。
    理  由
一、本件原告經受合法通知，未於言詞辯論期日到場，核無行政訴訟法第二百十八條
    準用民事訴訟法第三百八十六條各款所列情形，爰併準用民事訴訟法第三百八十
    五條第一項前段規定，依被告之聲請，由其一造辯論而為判決。
二、原告起訴主張：原告參加勞工保險為被保險人，嗣因急性心肌梗塞併心跳停止，
    心肺復甦術後缺氧及缺血性腦病變致心臟及四肢、語言障害，終身無法從事任何
    工作，需長期醫療護理及專人照顧，適合勞工保險殘廢給付標準表第五項第一等
    級，乃向被告申請殘廢補助費，詎被告認原告適合同表第七項第三等級，僅發給
    八百四十日之殘廢補助費計一百十七萬六千元，就其餘五十萬四千元否准，於法
    不合，為此訴請如聲明所示云云。
三、被告則以：於精神神經障害，須將症狀綜合衡量，並審酌其永久喪失勞動能力與
    影響其日常生活活動或社會生活活動之狀況及需他人扶助之情形，本件被告經審
    核原告之殘廢診斷書等，並送請專業醫師提供審查意見，其均認綜合原告殘廢程
    度，符合勞工保險殘廢給付標準表第七項第三等級，原處分並無違誤等語置辯。
四、按「被保險人因普通傷害或罹患普通疾病，經治療終止後，如身體遺存障害，適
    合殘廢給付標準表規定之項目，並經保險人自設或特約醫院診斷為永久殘廢者，
    得按其平均月投保薪資，依同表規定之殘廢等級及給付標準，一次請領殘廢補助
    費，殘廢給付標準表如附表二。」勞工保險條例第五十三條第一項定有明文。又
    按勞工保險殘廢給付標準表第五障害項目規定：「中樞神經系統機能遺存極度障
    害，終身不能從事任何工作，經常需醫療護理或專人周密照護者。」為第一等級
    殘廢，給付標準一千二百日；第六障害項目規定：「中樞神經系統機能之病變，
    引起截癱或偏癱，致終身不能從事任何工作，日常生活需人扶助者。」為第二等
    級殘廢，給付標準一千日；第七障害項目規定：「中樞神經系統機能遺存顯著障
    害，終身不能從事工作者」為第三等級殘廢，給付標準八百四十日。是本件之爭
    執，厥在於原告之殘廢程度是否適合該標準表第五項第一等級或第六項第二等級
    ？
五、經查：
  (一)按勞工保險殘廢給付標準表「精神神經障害」附註一規定：「『精神、神經障害
    等級』之審定基本原則為：綜合其病灶症狀，對於永久喪失勞動能力與影響日常
    生活或社會生活活動狀態及需他人扶助之情況定其等級。於審定時，須有精神科
    、神經科、神經外科等專門醫師診斷證明資料為依據。(一)因重度精神、神經障害
    ，為維持生命必要之日常生活活動，全需他人扶助者：適用第一級。(二)因高度精
    神、神經障害，為維持生命必要之日常生活活動之一部須他人扶助者：適用第二
    級。(三)為維持生命必要之日常生活活動尚可自理，但因精神、神經障害高度，終
    身不能從事工作者：適用第三級。：：：」。
  (二)查依馬偕醫院於八十九年八月二十八日掣給同日審定成殘之勞工保險殘廢診斷書
    記載：「心肌梗塞後心肌壞死，心臟功能受損，無法恢復，又四肢無力，言語不
    清，右上肢末端二至三分，近端三分，右下肢末端二分，近端三分，左下肢三至
    四（弱）分，左上肢四分（弱），無法站立，無法從事任何工作。」等語，僅能
    證明原告因中樞神經系統機能遺存障害，致終身不能從事任何工作，至就呼吸等
    維持生命必要之日常生活活動未為記載。然查縱依同院於九十年二月五日，依原
    告之八十九年八月二十八日、同年十一月二十七日之病歷及家屬陳述而掣給之勞
    工保險殘廢診斷書亦僅記載其殘廢狀況為「意識狀態遲鈍，呼吸正常」等語以觀
    原告尚未至為維持生命必要之日常生活活動全需他人扶助之程度，是被告認原告
    不適合勞工保險殘廢給付標準表第五項第一等級，洵屬有據。再原告之四肢肌力
    ，亦如前述，則原告因中樞神經系統機能之病變，亦未至引起截癱或偏癱之程度
    ，是被告認原告不適合勞工保險殘廢給付標準表第六項第二等級，亦屬有據。
  (三)再查原告固經台灣士林地方法院於九十年七月二十日以九十年度禁字第五九號民
    事裁定裁定宣告為禁治產人，此有上開裁定附卷可按，惟按禁治產制度旨在保護
    受禁治產人之利益，避免心神喪失或精神耗弱者從事法律行為遭受損失，同時以
    宣告作為公示方法，以維護交易之安全。而勞工保險條例對於精神神經障害系列
    殘廢程度之認定標準，已如前述，是原告是否受禁治產宣告與原告是否適合何一
    項目之殘廢程度，並無一定之關連。至該裁定固記載台北市立陽明醫院王春惠醫
    師之精神鑑定意見認由臨床判斷，原告之大腦皮質之高等功能有極嚴重之障礙一
    節，惟查本件保險效力早已於八十九年十二月二十七日即經終止，且依上開馬偕
    醫院於九十年二月五日所掣給之勞工保險殘廢診斷書亦僅記載原告「意識狀態遲
    鈍」等語以觀，是原告身體狀態果縱有較保險效力終止前之狀態惡化之情事，亦
    非屬勞工保險條例第十九條規定之「保險效力開始後，停止前發生保險事故」，
    被告無給付之義務。
  (四)末按當事人主張有利於己之事實者，就其事實有舉證之責任，民事訴訟法第二百
    七十七條前段定有明文，依行政訴訟法第一百三十六條之規定，上開規定為行政
    訴訟程序所準用。又按人民提起課予義務訴訟請求行政機關作成授益行政處分，
    係在增加自己之權利，依上開之規定，自應就權利發生實體上規定要件最低度事
    實負舉證責任，本件原告主張其身體殘廢程度較被告所認定之等級為高，自應就
    此一事實負舉證之責任，原告主張應由被告負舉證之責，尚有誤會。查本件原告
    所提出之診斷證明書等證據，均無足證明原告之主張為真實，此外，亦查無其他
    證據以實其說，是原告之主張，尚不足採信。
六、綜上所述，原告之主張，並無可採，原處分就被保險人所申請之殘廢補助費逾給
    付標準八百四十日以上即逾一百十七萬六千元以上之部分為否准，認事用法，尚
    無違誤，爭議審定及訴願決定遞予維持，亦無不合，原告訴請如聲明所示，於法
    無據，應予駁回。
據上論結，本件原告之訴為無理由，爰依行政訴訟法第九十八條第三項前段、第二百
十八條、民事訴訟法第三百八十五條第一項前段，判決如主文。
中    華    民    國    九十二      年      六        月      十八      日
                 臺 北 高 等 行 政 法 院   第 一 庭
                                審 判 長 法  官  王  立  杰
                                         法  官  黃  本  仁
                                         法  官  王  碧  芳
右為正本係照原本做成。
如不服本判決，應於送達後二十日內，向本院提出上訴狀並表明上訴理由，如於本判
決宣示後送達前提起上訴者，應於判決送達後二十日內補提上訴理由書（須按他造人
數附繕本）。
中      華      民      國    九十二    年      六      月     十八     日
                                         法院書記官 鄭 聚 恩


司法院資訊處製作；財團法人民間司法改革基金會備份。
